臺灣新竹地方法院民事簡易判決　九十二年度竹簡字第七五○號
　　原　　　告　謝美順即樺興防水工程行
　　訴訟代理人　吳世敏律師
　　　　　　　　乙○○
　　送達代收人　乙○○
　　被　　　告　騰偉營造有限公司
　　法定代理人　丙○○
　　訴訟代理人　甲○○
右當事人間給付工程款事件，本院於民國九十三年五月十九日辯論終結，判決如左：
    主      文
原告之訴及其假執行之聲請均駁回。
訴訟費用由原告負擔。
    事實及理由
一、原告主張：
  １、原告於民國（下同）八十九年五月間承攬被告發包之「客雅溪污水幹管防水工
      程」（以下簡稱系爭工程）全程二百二十條，原告共計施工管線一百三十一條
      ，即遭被告逕行終止契約。兩造約定由原告提供之自備材料有「防水樹脂及急
      結劑」及工資，每條管線報酬新台幣（下同）三千元，合計該工程款為三十九
      萬三千元。又該工程已於八十九年六月底竣工，並經被告驗收完畢，惟被告僅
      支付原告二十一萬元，尚餘十八萬三千元未為支付。因本件由原告提供材料承
      作，為製造物供給契約，其法律性質為承攬及買賣契約之混合契約，爰依買賣
      及承攬之混合契約，類推適用民法第三百六十七條及五百零五條，及承攬契約
      適用五百零五條之法律規定合併請求，主張原告有受領給付之法律上地位，請
      求被告應給付剩餘款項十八萬三千元。
  ２、被告先以「原告無故不再繼續施工」，後以「工作瑕疵」為由抗辯，拒絕給付
      百分之三十部分。非但抗辯理由先後不一，且未舉證以實其說，及由其前後自
      白，原告施作數量亦不相符，益證被告係臨訟杜撰，抗辯不實，應不可採。
  ３、原告施作一百三十一條部分：被告以該工程已施作三年云云，質疑證人邱文鑫
      證詞之可信度。(1)倘被告該等質疑可信，則伊所聲請傳訊之證人王孟德，難道
      即無此一質疑？(2)証人王孟德較邱文鑫年長十九歲，以醫學之經驗判斷，應係
      邱文鑫記憶較好，況王孟德與被告所述多所出入，漏洞百出，故當係邱文鑫證
      詞證明力較強。(3)証人邱文鑫證稱：當時是作「代工」的，是以壹個算多少錢
      ，伊「有紀錄在本子上」，但王孟德筆錄並未有證稱伊有紀錄在本子上。既然
      邱文鑫有紀錄在本子上，即無時隔已久，不復記憶情事存在；反倒是王孟德因
      年齡及未有紀錄，應屬不復記憶，無怪乎其錯誤百出矣！(4)本件之特性為：公
      務工程，且數量多又急，依此特性，亦可加強記憶力。(5)証人邱文鑫並無記憶
      力不良之補助事實存在，所為證詞與經驗法則亦無不合，應可採信，所為證詞
      ，具有證明力。由証人邱文鑫之證述與原告所稱相符，且照片已照到標明一百
      三十一個，又與市政府竣工圖相合等等，在在均可證原告確已施作至一百三十
      一個。
  ４、時效部分：被告辯稱其縱有給付十八萬三千元之義務，惟亦已罹於二年短期時
      效云云。惟本件契約性質乃實為包含承攬與買賣（物料）之混合契約，其是否
      得逕行適用民法第一百二十七條之短期時效，自非無疑。按「具有承攬與買賣
      混合契約性之不動產買賣承攬（即不動產製造物供給契約），就不動產財產權
      之移轉而言，不啻與民法第一百二十七條第七款定『技師』承攬人之報酬及其
      墊款為一單純之承攬有間，更與同條第八款所稱『商人、製造人、手工業人所
      供給之商品』係專指『動產』者不相侔，故此類不動產買賣承攬之價金或報酬
      請求權，應無上開條款二年短期消滅時效期間規定之適用。」，最高法院八十
      九年台上字第二五九一號判決可資參照。本件工程材料由原告提供，且由原告
      提供施工人員勞務，是尚不能全部定性屬承攬契約之性質，應認有承攬與買賣
      契約之混合性質，原告提供之自備材料有「防水樹脂及急結劑」，混合於污水
      幹管之防水工程內，此部分非屬勞務報酬，具買賣之性質，故系爭工程合約，
      應非屬承攬契約性質，應為不動產製造物供給契約，其適用之時效期間應為民
      法第一百二十五條之十五年消滅時效期間，而非民法第一百二十七條之二年短
      期消滅時效期間，故原告之請求權並未罹於時效。
  ５、退步言之，縱使此種包含物料買賣性質之承攬報酬請求權仍有二年短期時效之
      適用餘地，然本件工程款實有部份為不受二年時效限制之「保留款」與「保固
      金」。(1)被告於九十三年五月十九日庭提之工程保固切結書及臺灣銀行定期存
      款存單二件，並非本件工程，即並非本件被告與業主間之切結書據資料，此由
      ：工程名稱、地點、竣工日期等均與本件不合可證，故被告主張與本件業主間
      僅收取「百分之一」的保固金係不可採，應以其「自白百分之十」為可採。(2)
      本件兩造有約定保固款，原告雖不能直接證明主要事實，但以間接事實，按諸
      經驗論理法則，亦可推認主要事實，故兩造間有約定保固款，始與經驗論理法
      則相合，且被告強制以九萬元當作保固金，此與被告自承只付一百條之百分之
      七十，餘百分之三十未付，該百分之三十金額為：三十條乘以三千元，共九萬
      元，完全吻合。被告空言否認，係圖卸責罷了。(3)被告自認只有保留款百分之
      十，但驗收畢就付清，係屬不實。因被告與市政府有期限及罰款約定，且本件
      係按進度付款，被告非但保留，且強制保留三十一條已完工部分款項，每個三
      千元，故保留款為九萬三千元。
  ６、並聲明：(1)被告應給付原告十八萬三千元。(2)訴訟費用由被告負擔。(3)原告願
      供擔保，請准宣告假執行。
二、被告則辯稱：
  １、原告稱被告與其有口頭合意將「Ｂ標」全部二百二十個涵管防水工程轉包予其
      施作，兩造間並有所謂「三項口頭特約」，即：(1)、原告每月按工作進度請款
      ；(2)、應暫依比例保留九萬三千元「保留款」，俟三年保固期後結算；(3)、另
      應再扣除「保固金」九萬元，也是待三年保固期後結算云云。
  ２、惟被告對上情均明確且堅定的否認，被告實際上僅與原告口頭議定「實做多少
      就算多少」，並未談及委做的數量為二百二十條，更未有上開所謂「三項口頭
      特約」，原告空口胡編謊言，毫無根據，殊無足採。
  ３、被告對於原告所提出之「請款單」亦堅決否認之，該「請款單」實係原告臨訟
      片面所製作，其上竟無原告之任何簽章，且原告亦未證明該請款單有寄交予被
      告，已不足採信，又若以其上所載稱之請款數量一百個及金額三十萬元而言，
      與被告自己上述所陳之所謂應扣除「保固金」等口頭特約，更完全自相矛盾，
      可知原告之說法，破綻百出，全無足信。
  ４、被告與新竹市政府間之契約，固然有保固期及保固金百分之一之約定，但這是
      被告與新竹市政府間之約定，原告豈可憑空推論與被告間亦有「保固期」、「
      保固金」之約定？此類小型勞務工程，一般都是實做實算，況原告自謂資力薄
      弱，怎願接受扣「保留款」及「保固款」之「口頭特約」？再以「比例」而言
      ，該所謂「保留款」九萬三千元，及「保固款」九萬元，二者合計幾達原告自
      稱之數量及金額之半數，故依常理判斷，即知原告所言全不可信。
  ５、原告雖主張其實做數量為一百三十一個，並謂證人邱文鑫已證述明確云云，惟
      事隔三年之久，而其所證之工作數量又非有特殊性，可特別讓人記憶深刻者，
      依經驗法則而言，一般人對於三個月前之工作內容或數量即已難回憶明確，何
      況三年之久？可見證人邱文鑫係曲意迴護原告，其所證實不值採信。至原告請
      求再傳訊證人王孟德與證人邱文鑫對質詳述彼等分別施作日期、施作之過程、
      範圍、起點與終點為何，如何施作，新作或修補各為如何等情，按欲兩個與本
      件爭議不相干之證人，就數年前所工作之內容，回憶並對質上開事項，簡直是
      強人所難，其所謂經對質以檢視證人眼力、聽力、記憶力、誠信度等詞，可謂
      緣木求魚之舉，其請求應予駁回。
  ６、原告實際所做之數量僅為一百條，被告估驗後，按其完成之百分之七十工程進
      度付款後，原告即無故不再繼續施工，被告催促無效後，不得已另雇工完成後
      面收尾工作，被告已詳陳於前，並經證人王孟德證實，反之，原告徒憑空口、
      推測以及編造之詞，其主張實屬無據，況其縱有請求權，亦早已罹於消滅時效
      。並聲明：(1)原告之訴及假執行之聲請均駁回。(2)訴訟費用由原告負擔。
三、雙方不爭執事項：
  １、原告主張於八十九年五月間與原告口頭約定系爭工程涵管防水工程承攬契約。
  ２、原告於八十九年六月間，就已完成之一百條涵管向被告請款，經被告開立支票
      二紙，合計二十二萬零五百元，交與原告兌現。
  ３、原告於九十二年九月四日，就十八萬三千元之債務，以存證信函向被告催告清
      償。
四、本件爭點：
  １、原告完成之數量為何？
  ２、系爭工程款是否已罹於時效？
五、本院之判斷：
（一）原告僅完成系爭工程一百條涵管之百分之七十：
  １、原告主張其已完成一百三十一條涵管之系爭工程，惟為被告所否認，辯稱：被
      告僅完成一百條之百分之七十，原告自應就超出原告所自認一百條之百分之七
      十以外之事實負舉証責任。
  ２、雖原告據提出記載「污水道已做到第三節第一百三十一個交接處，請先給我請
      款一百個」估價單一件為證（本院卷第五十八頁），惟被告否認其真正，綜觀
      整份文件，並無任何可資辨識為被告或其公司人員之簽章，且原告復未提出其
      他證據足以證明該文書之真正，上開文書既無從証明為真正，欠缺形式証據力
      ，自難採信。至於原告所聲請傳喚之證人邱文鑫，於本院審理時先證稱：「（
      法官問：你做了幾個？）一百三十一個，我有紀錄在本子上，當時是做代工的
      ，是以一個算多少錢的。」又於本院訊問做一個涵管多少錢時，證稱：「我不
      記得了。」（見本院卷第三十八頁）。按工程款之計算，係以已完成之工作物
      數量及單價為基礎，此乃社會之常情，證人邱文鑫僅為原告之代工工人，並非
      原告之員工，亦非長期合作之對象，其與原告間，就工作物之單價並無特別之
      默契，竟對原告所委託之代工工程，僅記下工作物數量，而忽略工程款項計算
      核心之單價，實與社會常情相違背，其證言不足採信，是原告完成一百三十一
      條涵管防水工程之主張，應不足採。
  ３、反之，原告僅完成系爭一百條涵管之百分之七十之事實，已據被告提出原告所
      不爭之現金支出傳票、統一發票各一紙（本院卷第十七、十八頁），從該現金
      支出傳票記載「本期估驗100條×3000×70%，210000，稅額10500，補發票領
      款」等情，核與原告所開給被告上開統一發票記載防水工程210000，營業稅
      10500，總計220500相符，足見被告主張原告僅完成一百條涵管之百分之七十
      ，尚屬可採。而原告所完成之一百條，尚有滲水情形，被告乃另僱工修補之事
      實，除據提出統一發票四紙証明外（本院卷第四十九、五十面），並據其所雇
      用之防水工程臨時工人，即證人王孟德於本院審理時陳稱：「我去的時候，那
      接管的縫有水泥，他叫我去作防水的工程，那時已經有糊過了，但還會滲水進
      來，所以要再重新打過，我是從頭到尾做到不會滲水進來，可以驗收，那時是
      一人一天二千三，老闆供應午餐，一天大概是四、五個人去做，大概作一個月
      。」（見本院卷第二十七頁），堪信被告所辯為真實。
   ４、原告既不能証明已完成一百三十一條，被告就原告已完成部分，復已付清款
       項，原告請求系爭工程款十八萬三千元，為無理由，應予駁回。
 （二）系爭工程款已罹於二年時效：
   １、按承攬人之報酬請求權，因二年間不行使而消滅，民法第一百二十七條第七
       款定有明文。縱原告尚可請求系爭工程款，惟原告自認系爭工程於八十九年
       六月底竣工，則其承攬報酬請求權時效應於九十一年六月底完成，原告遲至
       九十二年十月十三日，始向本院聲請支付命令，被告辯稱系爭工程款已罹於
       二年時效，自無不合。
   ２、雖原告辯稱：系爭工程材料由原告提供，且由原告提供施工人員勞務，是尚
       不能全部定性為承攬契約之性質，應認有承攬與買賣契約之混合性質，原告
       提供之自備材料有「防水樹脂及急結劑」，混合於污水幹管之防水工程內，
       此部分非屬勞務報酬，具買賣之性質，故系爭工程合約，非屬承攬契約性質
       ，為不動產製造物供給契約，應適用民法第一百二十五條之十五年消滅時效
       期間，而非民法第一百二十七條之二年短期消滅時效，故原告之請求權並未
       罹於時效云云，惟系爭工程為污水幹管防水工程，其主要材料為涵管，該材
       料為被告所供給，原告僅係完成該涵管之接合工作，此為原告所不爭，觀其
       契約性質，係由原告為被告完成該接合工作，應屬承攬契約無訛，雖原告於
       接合時自備「防水樹脂及急結劑」，但為完成接合工作所必須，應屬接合工
       作之一部分，尚無買賣之性質，是原告上開辯解，自無可採。
   ３、原告又辯稱：兩造間約定系爭工程之保固期限至九十二年六月底，原告於九
       十二年十月十三日聲請發支付命令，並未罹於二年之請求權時效云云，惟被
       告則辯稱：系爭工程為小型勞務工程，一般都是實做實算，並無保固期限等
       語，原告復未舉証証明，是原告主張保固期限至九十二年六月底止，並不可
       採。況觀諸原告主張之「保留款」為九萬三千元，「保固款」則為九萬元，
       合計十八萬三千元，幾乎占原告所主張全部工程款三十九萬三千元之半數，
       尚與常情不合，益難採信。
（三）綜上所述，原告未能舉証証明其已完成一百三十一條涵管，其請求系爭工程款
      十八萬三千元，為無理由，況系爭工程款已罹於二年時效，被告主張時效抗辯
      ，尚無不合，從而，原告之訴為無理由，應予駁回。原告之訴既經駁回，其假
      執行之聲請，亦有未合，爰一併駁回。
六、本件判決之基礎已臻明確，兩造其餘之攻擊、防禦方法與舉証，經審酌後，核與
    判決結果無影響，爰不一一論列，併此敘明。
七、訴訟費用負擔之依據：民事訴訟法第七十八條。
中　　　華　　　民　　　國　　九十三　　年　　　六　　　月　　　二　　　日
                                    臺灣新竹地方法院新竹簡易庭
~B法　　　官　吳上晃
右為正本係照原本作成。
如對本判決上訴，須於判決送達後廿日內向本院提出上訴狀（須按他造當事人之人數
附繕本）。
中　　　華　　　民　　　國　　九十三　　年　　　六　　　月　　　二　　　日
~B法院書記官　邱明智
